臺灣高等法院臺中分院刑事判決
109年度上易字第747號
上  訴  人  臺灣臺中地方檢察署檢察官
上  訴  人  
即  被  告  蔡大森


選任辯護人  林春榮律師
            洪俊誠律師
            洪翰今律師
上  訴  人  
即  被  告  蔡黃雪蘭



選任辯護人  洪俊誠律師
            洪翰今律師
上列上訴人等因被告等背信等案件，不服臺灣臺中地方法院107
年度易字第2216號中華民國109年5月13日第一審刑事判決（起訴
案號：臺灣臺中地方檢察署105年度偵續字第382號），提起上訴
，本院判決如下：
    主  文
原判決關於蔡大森部分及蔡黃雪蘭就其附表一編號三部分，均撤
銷。
蔡大森犯如附表一編號一至編號三所示之罪，各處如附表一編號
一至編號三「主文欄」所示之刑及沒收。應執行有期徒刑貳年。
蔡黃雪蘭犯如附表一編號三所示之罪，處如附表一編號三「主文
」欄所示之刑及沒收。
    事  實
一、蔡大森與蔡黃雪蘭為夫妻，而蔡大森與蔡大元、蔡丁生、蔡
    泗龍、蔡煥桂、蔡瑞鳳、蔡玲瓏、蔡淑芬共8人則為兄弟姐
    妹關係。蔡大森等8人之父親即蔡謀江生前陸續購置大量不
    動產，除以其本人之名義登記外，尚有諸多不動產借用其親
    友名義登記，而蔡謀江於民國75年1月10日死亡，其全體繼
    承人共15人，包含：①配偶蔡陳春及其子女蔡大森、蔡大元
    、蔡丁生、蔡泗龍、蔡煥桂、蔡瑞鳳、蔡玲瓏、蔡淑芬共9
    人、②同居人陳貴子之子女蔡貝琪、蔡靜玟、蔡靜如等3人（
    即二房繼承人）、③同居人陳金圓之子女蔡祐吉、蔡敏惠、
    蔡祐文等3人（即三房繼承人），於76年2、3月間協議分割
    遺產，扣除二房與三房繼承人所分配取得之遺產，其餘蔡謀
    江之遺產（包含下列所載之土地）由大房繼承人即蔡陳春及
    其子女蔡大森、蔡大元、蔡丁生、蔡泗龍、蔡煥桂、蔡瑞鳳
    、蔡玲瓏、蔡淑芬共9人取得。大房繼承人即蔡陳春與其子
    女共9人協議暫不分割而維持共有，且協議委由長子即蔡大
    森負責管理前述大房繼承人應繼承之遺產，嗣於86年間，蔡
    大元請求分產，由蔡陳春、蔡大森、蔡大元、蔡丁生、蔡泗
    龍、蔡煥桂共6人協議，並經蔡瑞鳳、蔡玲瓏、蔡淑芬同意
    後，扣除原登記在蔡瑞鳳、蔡玲瓏、蔡淑芬等3人名下之不
    動產歸其等所有及其等3人另取得現金新臺幣（下同）1,500
    萬元外，其餘大房應繼承之遺產（下稱系爭共有財產）歸由
    蔡陳春、蔡大森、蔡大元、蔡丁生、蔡泗龍、蔡煥桂等6人
    取得共有，蔡陳春、蔡大森、蔡大元、蔡丁生、蔡泗龍、蔡
    煥桂等6人並協議，以系爭共有財產之管理人即蔡大森主導
    估算作價，指示蔡泗龍書寫計算書，估算系爭共有財產經扣
    除銀行貸款與相關稅費後，共分為92股，長子蔡大森應分得
    股份加計其管理系爭共有財產之報酬合計為35股（其中5 股
    由蔡大森指定分配給其子蔡朝啟）、次子蔡大元分得15股、
    參子蔡丁生分得12股，其餘蔡陳春、蔡泗龍、蔡煥桂各分得
    10股，並計算確認蔡大元分得15股之財產折合現金110,000,
    000元，再由受託管理系爭共有財產的蔡大森，陸續自系爭
    共有財產支付予蔡大元，蔡大元則應將其分配到的15股權利
    ，包含動產、不動產、有價證券、營利事業及其他一切資產
    權利（15/92）讓與蔡陳春、蔡大森、蔡丁生、蔡泗龍、蔡
    煥桂等5人承受。故蔡大元分家後，系爭共有財產歸由蔡陳
    春、蔡大森、蔡丁生、蔡泗龍、蔡煥桂等5 人享有共有權利
    ，且該5人共有持分之比例（因5人均依原比例承受蔡大元15
    股權利，全部股數92股－15股＝77股）為蔡大森35/77、蔡丁
    生12/77、蔡泗龍10/77、蔡煥桂10/77及蔡陳春10/77。嗣因
    蔡陳春於95年8月15日死亡，蔡陳春就系爭共有財產之權利
    （10/77 ），即由其子女繼承。詎蔡大森明知下列土地為其
    與其他兄弟姐妹繼承其父親蔡謀江所遺留之系爭共有財產，
    並無擅自處分下列土地之權利，竟自己單獨或與其配偶蔡黃
    雪蘭共同為下列犯行：
　㈠蔡大森明知坐落臺中市○○區○○○段000000地號土地（權利範圍
    35/100，分割自同段0000地號土地）係其父親蔡謀江於生前
    所購入，借名登記在黃竹旺名下，該土地於82年3月15日經
    土地重劃後，改編為○○區○○段000地號土地，並於83年4月9
    日移轉登記至財產管理人蔡大森名下（權利範圍260567/000
    0000），蔡大元於86年分產時，記載於86年土地清冊編號11
    5號（土地清冊仍記載為○○區○○○段0000-0地號土地），為蔡
    大森受託管理之系爭共有財產之一。蔡大森竟意圖為自己不
    法之利益，基於背信之犯意，未經蔡陳春、蔡丁生、蔡泗龍
    、蔡煥桂之同意或授權，將包含實質上非屬蔡大森個人權利
    範圍而由蔡丁生按12/77，而蔡陳春、蔡泗龍、蔡煥桂各按1
    0/77比例共有之上揭○○區○○段000地號土地，擅自於94年12
    月28日，以61,741,368元出售予黃建楹、陳秋菊2人，並於9
    5年1月25日完成所有權移轉登記，未將出售上開土地所得價
    款中屬蔡陳春、蔡丁生、蔡泗龍、蔡煥桂應取得之33,677,1
    10元（計算式＝原價款61,741,368元－蔡大森就上揭○○區○○段
    000地號土地按35/77比例之權利即28,064,258元），分配予
    蔡陳春、蔡丁生、蔡泗龍、蔡煥桂，而足以生損害於蔡陳春
    、蔡丁生、蔡泗龍、蔡煥桂。
  ㈡蔡大森明知坐落臺中市○區○○○段000000地號土地（權利範圍2
    /3）係其父親蔡謀江於生前所購入，借名登記在高林阿珠、
    林壽卿名下（權利範圍各1/3，該土地另有共有人徐林金鑾
    權利範圍1/3），蔡大元於86年分產時，記載於86年土地清
    冊編號11號，為蔡大森受委任管理之系爭共有財產之一。嗣
    上揭○○○段000-00地號土地之另一共有人徐林金鑾，於91年3
    月20日將該土地權利範圍1/3移轉登記予蔡大森，高林阿珠
    於94年8月29日將原借名登記在其名下之上揭○○○段000-00地
    號土地權利範圍1/3移轉登記予財產管理人蔡大森名下。蔡
    大森竟意圖為自己不法之利益，基於背信之犯意，未經其他
    共有人即蔡陳春、蔡丁生、蔡泗龍、蔡煥桂之同意或授權，
    將包含實質上非屬蔡大森個人權利範圍而由蔡丁生按12/77
    ，而蔡陳春、蔡泗龍、蔡煥桂各按10/77比例共有之借名登
    記在不知情之高林阿珠名下之上揭○○○段000-00地號土地權
    利範圍各1/3與借名登記在不知情之林壽卿名下之上揭土地
    權利範圍1/3（合計2/3），於94年11月14日，連同其自徐林
    金鑾處取得上揭○○○段000-00地號土地權利範圍1/3（非屬背
    信範圍），以實際金額不詳而向地政機關辦理登記時所檢附
    之土地買賣及所有權移轉契約書（即俗稱公契）記載金額4,
    431,000元，一併出售予王岍厂，於94年12月12日完成所有
    權移轉登記，未將出售上開土地借名登記在高林阿珠與林壽
    卿部分之所得價款中屬蔡陳春、蔡丁生、蔡泗龍、蔡煥桂應
    取得部分，分配予蔡陳春、蔡丁生、蔡泗龍、蔡煥桂，而足
    以生損害於蔡陳春、蔡丁生、蔡泗龍、蔡煥桂。
　㈢蔡大森、蔡黃雪蘭均明知坐落臺中市○○區○○段000○00000○000
    000○000000地號等4筆土地（97年6月13日重劃後為臺中市○○
    區○○段000○000地號土地，下稱○○區○○段000地號等4筆土地
    ），係蔡謀江於生前所購入，借名登記在蔡黃雪蘭（權利範
    圍各為4/10）、高林阿珠（權利範圍各為3/10）、蔡綉葉（
    權利範圍各為3/10）名下（其中借名登記在高林阿珠名下部
    分【權利範圍各1/3】，已於93年6月、9日移轉登記至蔡大
    森名下），蔡大元於86年分產時，記載於86年土地清冊編號
    34、40、37、38號，均為蔡大森受委任管理之共有財產。蔡
    大森與蔡黃雪蘭竟共同意圖為自己不法之利益，基於背信之
    犯意聯絡，未經蔡丁生、蔡煥桂、蔡泗龍、蔡陳春之其他繼
    承人即蔡大元、蔡瑞鳳、蔡玲瓏、蔡淑芬等人之同意或授權
    ，將包含實質上非屬蔡大森個人權利範圍而由蔡丁生等人合
    計按42/77比例共有之上揭上開○○區○○段000地號等4筆土地
    借名登記在蔡黃雪蘭名下（權利範圍4/10）部分之共有財產
    ，擅自於95年8月28日，以49,326,900元出售予張梧桐、張
    鳳、張和國、張和明、張和忠等人，於95年9月15日完成所
    有權移轉登記，未將出售上開土地所得價款中屬蔡丁生等人
    應取得之26,905,582元（計算式＝原價款49,326,900元－蔡大
    森就上開○○區○○段000地號等4筆土地按35/77比例之權利即2
    2,421,318元），分配予蔡丁生等人，而足以生損害於蔡丁
    生等人。嗣於100年1月25日，蔡大森在臺灣臺中地方法院99
    年度重訴字第181號民事事件審理中，具狀否認其為系爭共
    有財產之管理人，並經蔡丁生及其配偶張月琴委任律師向地
    政機關申請調閱86年土地清冊各編號土地之登記簿謄本、異
    動索引等資料，始悉上情。
二、案經蔡丁生及其配偶張月琴委由劉建成律師、石娟娟律師、
    張昱裕律師訴由法務部調查局中部地區機動工作站，暨委由
    張昱裕律師訴由臺灣臺中地方檢察署（下稱臺中地檢署）檢
    察官偵查起訴。
    理  由
壹、程序部分
一、本案業經合法提出告訴之說明：
　㈠按犯罪之被害人，得為告訴。被害人之法定代理人或配偶，
    得獨立告訴。告訴乃論之罪，其告訴應自得為告訴之人知悉
    犯人之時起，於六個月內為之。刑事訴訟法第232條、第233
    條第1項、第237條第1項分別定有明文。又按，於直系血親
    、配偶或同財共居親屬之間，犯竊盜罪章之罪者，得免除其
    刑；前項親屬或其他五親等內血親或三親等內姻親之間，犯
    竊盜罪章之罪者，須告訴乃論，刑法第324條定有明文。另
    依同法第343條規定，前揭規定於同法第342條之背信罪準用
    之。本案被害人之一即告訴人蔡丁生於00年00月00日經法院
    宣告禁治產，由其配偶即告訴人張月琴監護，另告訴人張月
    琴基於其為蔡丁生之配偶身分，就本案亦有獨立告訴權，有
    告訴人2人之戶籍謄本可稽（見中機站函覆資料卷㈠第10頁）
    。又告訴人蔡丁生與被告蔡大森為兄弟關係，被告蔡大森與
    蔡黃雪蘭則為夫妻關係，此為被告2人與告訴人2人所不爭執
    ，並有被告2人個人戶籍資料（完整姓名）查詢結果在卷可
    憑（見原審卷㈠第9頁至第10頁），是告訴人蔡丁生與被告蔡
    大森間為二親等血親，告訴人蔡丁生與被告蔡黃雪蘭及告訴
    人張月琴與被告2人間均為二親等姻親，依刑法第343條準用
    同法第324條規定，就被告2人所犯親屬間之背信罪，須告訴
    乃論，且依刑事訴訟法第232條及第237條第1項規定，告訴
    人蔡丁生、張月琴之告訴，應自知悉犯人之時起，6個月內
    為之。
　㈡本案告訴人2人就本案犯罪事實，前於100年7月6日委由律師
    向法務部調查局中部地區機動工作站提出告訴狀（該工作站
    於同年7月7日收文，告訴狀內已敘明就被告蔡大森及其共犯
    等行為人之犯罪事實、證據清單及待證事實、所犯法條等詳
    載於該書狀之附表，其中亦包含本案犯罪事實在內，有該刑
    事告訴狀及其附件在卷可稽，即中機站函覆資料卷㈠㈡㈢等3卷
    宗）。而告訴人2人係因被告蔡大森於99年間，對告訴人蔡
    丁生以及蔡煥桂、蔡泗龍、蔡大元、蔡瑞鳳、蔡玲瓏、蔡淑
    芬等7人，提出請求清償分擔額之民事訴訟（按被告蔡大森
    在該民事訴訟係主張其以自有財產代償按86間協議大房遺產
    應給付蔡大元按15股計算之遺產權利之金額，起訴請求大房
    遺產的其他繼承人即蔡丁生、蔡煥桂、蔡泗龍以及蔡瑞鳳、
    蔡玲瓏、蔡淑芬、蔡大元清償分擔額，其中蔡瑞鳳、蔡玲瓏
    、蔡淑芬、蔡大元應分擔的理由係因該4人繼承蔡陳春就前
    述遺產之權利與義務），臺灣臺中地方法院以99年度重訴字
    第181號民事事件審理，於該案訴訟程序進行中，告訴人蔡
    丁生與其他兄弟姐妹人對被告蔡大森提出請求報告大房應繼
    承之遺產即系爭共有財產管理事項之同時履行抗辯並提起反
    訴，隨著訴訟資料逐漸揭露，被告蔡大森該案之訴訟代理人
    於100年1月25日之言詞辯論程序提出「民事準備（四）狀」
    ，始就告訴人蔡丁生及其他兄弟姐妹所主張前述遺產之土地
    清冊內容（包含本案犯罪事實所載之土地在內），詳細就各
    該土地異動狀況為具體陳述及否認之答辯（見99年度重訴字
    第181號民事卷㈡第111頁至第125頁之言詞辯論筆錄及上開準
    備書狀之內容），告訴人張月琴並於上開民事訴訟進行中，
    於100年6月間詢問律師後，始知悉被告2人可能涉嫌刑事犯
    罪等情，此經告訴人張月琴於104年8月27日於偵查中陳稱：
    「我於100年6月間才知道蔡大森跟他太太犯了這些刑事方面
    的罪」、「（問：你100年6月間從何得知？）答：因為我們
    有在打民事訴訟，我去詢問律師才知道的，我才決定我要代
    表我先生來告他們，100年7月6日才去調查局說要提出告訴
    要告他們，調查局100年8、9月時有傳我去問話，之後就沒
    有下文了，我們一直在等調查局的消息」等語甚明（見104
    年度偵字第15923號卷第45頁至第46頁。告訴人張月琴於偵
    查中之此部分陳述，僅在釐清有無合法提出告訴之程序事項
    ，並非用以認定被告2人之犯罪事實，不適用嚴格證明法則
    ），足認告訴人2人係在上開民事訴訟進行過程中，於100年
    1月下旬始對被告蔡大森否認其為遺產管理人及對被告蔡大
    森就各該土地異動狀況之答辯有所懷疑，並諮詢法律專業人
    士與初步蒐證後（即如中機站函覆資料卷㈠㈡㈢卷宗所附向地
    政機關申請列印之登記簿謄本、異動索引等資料），進而獲
    悉被告2人可能涉嫌刑事犯罪並提出本案告訴。從而，本案
    告訴人2人於100年7月6日委由律師向法務部調查局中部地區
    機動工作站提出刑事告訴狀，並經該工作站於同年7月7日收
    文，應認業已為合法提出告訴。
　㈢辯護人雖主張：法務部組織法第5條第1項第1款規定，調查局
    之業務僅包含「執行國家安全維護、機關保防、貪瀆、賄選
    、重大經濟犯罪、毒品犯罪及洗錢等之調查防制事項」，不
    含一般刑事案件偵查，且依法務部調查局組織法第2條第1至
    第9款規定，該局掌理之事項與犯罪防制、毒品防制、洗錢
    防制、電腦犯罪防制、組織犯罪防制，亦不包括刑法第214
    條及第342條之防制。再依法務部調查局處務規程第7條第8
    款規定：「其他有關經濟犯罪防制事項」，雖屬經濟犯罪防
    制處所掌理，惟法務部調查局所屬各單位欲依此而辦理，應
    先簽報局本部核准後始得展開調查。而本案被告2人被訴刑
    法第342條第1項之背信罪，非重大經濟犯罪，依法務部組織
    法第5條第1項第1款、法務部調查局組織法第2條及法務部調
    查局處務規程第7條第8款規定，非調查局所掌理之事項，其
    所屬人員自非刑事訴訟法中所稱之司法警察官或司法警察，
    此由中機站於100年7月7日收文後並未簽報局本部核准辦理
    ，該站更未依法將告訴人所提告訴狀及經該站調查之結果移
    由檢察官實施偵查可知，故告訴人於100年7月6日製作，中
    機站於翌日所收受之告訴狀，就背信部分不生合法告訴之效
    力，故告訴人事後於104年6月15日再向檢察官提出告訴，已
    逾告訴期間而不合法等語（見本院卷㈡第376頁至第377頁）
    。按告訴、告發，應以書狀或言詞向檢察官或司法警察官為
    之，刑事訴訟法第242條第1項前段定有明文。而依法務部調
    查局組織法第14條規定：「（第1項）本局局長、副局長及
    薦任職以上人員，於執行犯罪調查職務時，視同刑事訴訟法
    第229條之司法警察官。（第2項）本局所屬省（市）縣（市
    ）調查處、站之調查處處長、調查站主任、工作站主任及薦
    任職以上人員，於執行犯罪調查職務時，分別視同刑事訴訟
    法第229條、第230條之司法警察官。（第3項）本局及所屬
    機關委任職人員，於執行犯罪調查職務時，視同刑事訴訟法
    第231條之司法警察。」是法務部調查局中部地區機動工作
    站主任，於執行犯罪調查職務時，依前揭規定，視同刑事訴
    訟法之司法警察官，依法得受理告訴人2人之刑事告訴，自
    不能以國家機關內部對於犯罪調查事務分工設職，即謂告訴
    人2人之告訴不合法。更何況，告訴人2人所提之刑事告訴內
    容，包含業務侵占、偽造文書、背信、違反洗錢防制法等（
    見中機站函覆資料卷㈠第5頁），尚合於法務部調查局組織法
    第2條第5款、第7款、法務部調查局處務規程第7條第8款所
    規定之有關經濟犯罪防制與洗錢防制事項，辯護人主張告訴
    人2人於100年7月7日提出之告訴內容，非屬法務部調查局中
    部地區機動工作站執行犯罪調查職務之事項，即無可採。而
    檢察官偵查終結後之起訴法條，雖與告訴人2人提出告訴時
    所主張之法條，並非全然相同，尚不得倒果為因，以後來的
    偵查結果，否定一開始所為之告訴，係屬合法。置於告訴人
    2人於100年7月7日已向法務部調查局中部地區機動工作站合
    法告訴後，法務部調查局中部地區機動工作站以告訴代理人
    劉律師表示，有另向臺中地檢署提出告訴，認因本件「蔡謀
    江夫婦遺產爭產案」主要係民事訴訟，於99年4月間業已繫
    屬臺灣臺中地方法院審理，該工作站為避免有干預審判之虞
    ，經報局准列資料參考等情，有該工作站104年9月14日調振
    廉字第10475549980號函可稽（見104年度偵字第15923號卷
    第50頁），以該工作站就受理告訴人2人提出告訴後，未進
    行後續偵查作為之理由，係「為避免干預審判」，而非告訴
    人內容「非屬該工作站職掌範圍」一節，益證辯護人前揭主
    張，尚屬無據。縱認該工作站並無以避免干預審判而停止後
    續偵查之權限，其擅自停止後續偵查，尚非適宜，亦屬法務
    部調查局內部業務稽核的問題，要與告訴人2人是否業已提
    出合法告訴之判斷無涉。
　㈣至於告訴人2人後來於104年6月15日向臺中地檢署檢察官提出
    之「刑事聲請狀」，係因另案由蔡煥桂提出之告訴，與其等
    所為之告訴，有部分犯罪事實相同，故具狀促請檢察官合併
    偵查，始由檢察官就本案繼續進行偵查（詳下述關於本案追
    訴權時效之說明），上開「刑事聲請狀」雖亦不失為本案告
    訴（即同屬於有告訴權人向偵查機關申告犯罪事實請求訴追
    之意思表示），惟並不因告訴人2人嗣於104年6月15日另提
    出上開「刑事聲請狀」，並經檢察官繼續本案之偵查程序，
    影響告訴人2人於100年7月7日已合法告訴之事實，併此敘明
    。
二、本案未罹於追訴權時效之說明：
　㈠「事實」欄㈢部分之犯罪時間為95年8月28日起至同年9月15
    日止，係發生在刑法95年7月1日修正施行之後，且所犯最重
    本刑為3年以上10年未滿有期徒刑之罪，依刑法第80條第1項
    第2款規定，其追訴權因20年內未起訴始消滅，因「事實」
    ㈢部分之犯罪事實，迄今尚未罹於追訴權時效，故檢察官於1
    07年7月16日起訴被告蔡大森涉犯「事實」欄㈢所示之背信
    罪嫌，自無罹於追訴權時效之問題，先此敘明。
　㈡「事實」欄㈠至㈡的犯罪事實，發生在刑法95年7月1日修正施
    行前，故以下僅就「事實」欄㈠至㈡部分為追訴權時效之說
    明。又因「事實」欄㈡之行為終了日為94年12月12日，早於
    「事實」欄㈠之行為終了日95年1月25日，因本案各該犯罪
    事實均為合併偵查、起訴，倘行為終了日較早之「事實」欄
    ㈡尚未逾追訴權時效，則行為終了日較晚之「事實」欄㈠即
    同樣未逾追訴權時效，故以下僅就行為終了日最早之「事實
    」欄㈡部分為說明，合先敘明。
　⒈按被告行為後法律有變更者，適用行為時之法律，但行為後
    之法律有利於行為人者，適用最有利於行為人之法律，刑法
    第2條定有明文。此條規定乃與刑法第1條罪刑法定主義契合
    ，而貫徹法律禁止溯及既往原則，係規範行為後法律變更所
    生新舊法律比較適用之準據法，是刑法第2條本身雖經修正
    ，但刑法第2條既屬適用法律之準據法，本身尚無比較新舊
    法之問題，應一律適用裁判時之刑法第2條規定，以決定應
    適用之刑罰法律。又於中華民國94年1月7日刑法修正施行前
    ，其追訴權或行刑權時效已進行而未完成者，比較修正前後
    之條文，適用最有利於行為人之規定。於108年12月6日刑法
    修正施行前，其追訴權或行刑權時效已進行而未完成者，亦
    同。刑法施行法第8條之1亦有明文。經查，本案被告蔡大森
    為「事實」欄㈡之行為時即修正前刑法第80條第1項第2款規
    定，追訴權因犯最重本刑為3年以上10年未滿有期徒刑者，1
    0年內不行使而消滅；94年1月7日及108年5月29日修正後刑
    法第80條第1項第2款則規定，追訴權因犯最重本刑為3年以
    上10年未滿有期徒刑之罪者，20年內未起訴而消滅；另修正
    後刑法第83條將追訴權時效停止之原因修訂為因「起訴」、
    「依法停止偵查」或「因犯罪行為人逃匿而通緝」，並且增
    列停止原因視為消滅之事由。故經比較修正前後之規定，修
    正後刑法所定追訴權時效之期間較長，即行為人被追訴之期
    限較久，比較結果自應以修正前刑法第80條規定較有利於行
    為人，是依前揭規定，應適用修正前之規定，又依「擇用整
    體性原則」，關於追訴權時效之停止及其期間之計算，亦應
    一體適用修正前刑法第81條、第83條等與追訴權時效相關之
    規定。
　⒉本案於101年6月15日開始實施偵查：
    刑事訴訟法第228條第1項規定：「檢察官因告訴、告發、自
    首或其他情事知有犯罪嫌疑者，應即開始偵查。」依此規定
    ，偵查權屬於檢察官。司法警察官及司法警察僅係輔助偵查
    機關，故司法警察(官)於調查時，尚難謂已開始實施偵查。
    惟檢察官指揮司法警察(官)偵查，或因其他情事知有犯罪嫌
    疑而傳喚嫌疑人著手調查證據，可謂已開始實施偵查。是以
    ，所謂「實施偵查」者，係指檢察署收受警局移送書或告訴
    、告發之日起為檢察官發動偵查權之時。如為由檢察官自動
    檢舉或簽分案件偵辦時，即以簽分日為開始實施偵查之日（
    司法院82年12月20日(82)廳刑一字第20127號函、法務部95
    年6月28日法檢字第0950802827號函參照）。經查，本案經
    告訴人2人於100年7月6日委由律師向法務部調查局中部地區
    機動工作站提出刑事告訴狀，經該工作站於同年7月7日收文
    而為合法告訴後，嗣經該工作站以避免有干預審判之虞，經
    報局准列資料參考等情，已如前述，則檢察署既未收受偵查
    輔助機關之移送書，檢察官尚無從知悉而發動偵查。惟另案
    由蔡煥桂提出之刑事告訴，於101年6月15日曾就告訴人2人
    所為相同告訴內容，檢附告訴人2人本案刑事告訴狀及相關
    附件向檢察官為追加告訴，並敘明被告蔡大森另涉多起相關
    背信、業務侵占、行使偽造私文書及違反洗錢防制法之罪行
    ，經告訴人蔡丁生向法務部調查局中部地區機動工作站提出
    告訴，已由該站立案調查，併請指揮偵辦等情，有刑事追加
    告訴暨補充告訴理由狀（包含附件）及其上臺中地檢署收狀
    之日期戳章存卷可稽（見101年度他字第3290號卷第三宗、
    第四宗卷），嗣經檢察官於101年9月10日於辦案進行單上批
    示傳訊本案告訴人2人、被告2人及該案之其他被告，於同年
    9月20日訊問告訴人張月琴及其告訴代理人張昱裕律師告訴
    意旨等情，亦有臺灣臺中地方檢察署（下稱臺中地檢署）檢
    察官辦案進行單、點名單及訊問筆錄可按（見101年度他字
    第3290號卷㈡第25頁、第30頁至第34頁）。是以，被告2人本
    案犯罪事實既經臺中地檢署於101年6月15日收受前揭追加告
    訴內容，並據以實施偵查，依前揭說明，自應以檢察署收受
    該追加告訴狀之日起即101年6月15日為檢察官開始實施偵查
    之日，並停止追訴權時效進行。
　⒊本案於102年9月27日追訴權時效應繼續進行：
　　按修正前刑法第83條規定：「追訴權之時效，如依法律之規
    定，偵查、起訴或審判之程序，不能開始或繼續時，停止其
    進行。前項時效停止，自停止原因消滅之日起，與停止前已
    經過之期間，一併計算。停止原因繼續存在之期間，如達於
    第80條第1項各款所定期間4分之1者，其停止原因視為消滅
    。」上開修正前之規定，實務上雖先後解釋以「追訴權，既
    在行使中，不生時效問題。」（最高法院51年度第4次民、
    刑庭總會會議決議）、「又所謂追訴權，係對行刑權而言，
    應指形式的刑罰權，包括偵查、起訴及審判權在內，若已實
    施偵查，此時追訴權既無不行使之情形，自不生時效進行之
    問題」（最高法院82年度第10次刑事庭會議決議），雖有利
    偵查程序之進行，但迭遭學者訾議，質疑偵查程序不當延宕
    ，影響行為人之時效利益。因此解釋上，應認為已實施偵查
    及案經提起公訴或自訴，且在審判進行中，均不生時效進行
    之問題，即只要已實施偵查，即不生時效進行之問題，惟為
    保障被告之權益，並參酌刑法關於追訴權時效之修正意旨，
    如檢察官之偵查並無正當理由而有延宕之情形，此期間即與
    未行使追訴權無異，追訴權時效應繼續進行（臺灣高等法院
    97年度上訴字第5957號判決意旨參照）。經查，本案經臺中
    地檢署檢察官於101年6月15日開始實施偵查後，於102年9月
    27日簽請改分偵案繼續偵查時，關於由蔡煥桂於101年6月15
    日所提出之追加告訴內容及本案由告訴人2人提出之刑事告
    訴內容，漏未列為本案被告2人之犯罪事實繼續偵查，有102
    年度偵字第23062號卷之簽呈可稽（見102年度偵字第23062
    號卷第16頁至第17頁），嗣該案亦未再就前揭告訴或追加告
    訴之犯罪事實為偵查終結之決定，應認檢察官於102年9月27
    日簽請改分偵案繼續偵查時，就本案告訴人2人提出告訴之
    犯罪事實已未繼續行使追訴權，依前揭規定與說明，應認本
    案於102年9月27日追訴權時效繼續進行。
  ⒋本案於104年6月15日繼續實施偵查：
    告訴人2人於104年6月15日向臺中地檢署檢察官提出「刑事
    聲請狀」之內容，以其等前曾向法務部調查局中部地區機動
    工作站合法告訴之犯罪事實，有部分犯罪事實與蔡煥桂所提
    之刑事告訴相同，具狀促請檢察官合併偵查，檢察官受理後
    就本案繼續進行偵查等情，有104年度偵字第15923號卷所附
    之刑事聲請狀（含附件）及其上臺中地檢署收狀之日期戳章
    在卷可稽（見104年度偵字第15923號卷第13頁至第41頁）。
    足認檢察官於104年6月15日已繼續實施偵查，而此時追訴權
    既無不行使之情形，自不生時效進行問題。
　⒌本案於107年7月16日提起公訴時，尚未罹於追訴權時效：
    本案經檢察官實施偵查後，就本案部分（其餘部分犯罪事實
    經臺中地檢署檢察官以104年度偵字第15923號另案追加起訴
    及移送併辦），係於107年4月30日以105年度偵續字第382號
    偵查終結並提起公訴，於107年7月16日繫屬於臺灣臺中地方
    法院等情，有起訴書及臺中地檢署107年7月16日中檢宏律10
    5偵續382字第1079056699號函上之收案日期章戳在卷可按（
    見原審卷㈠第1頁至第8頁），則本案追訴權時效經過計算如
    附表二所示，顯然尚未罹於追訴權時效，故辯護人主張本案
    以罹於追訴權時效等語，尚無可採。
三、本案並非前案確定判決效力所及之說明：
　㈠被告2人之辯護人主張告訴人提出告訴後，檢察官先於104年9
    月16日就被告2人於99年4月26日、99年3月22日涉犯背信與
    使公務員登載不實文書罪，提起公訴，經臺灣臺中地方法院
    以104年度易字第1278號（下稱甲案）審理後，判決被告使
    公務員登載不實部分無罪，背信部分公訴不受理，經檢察官
    提起上訴，本院以106年度上易字第818號就被告於94年4月2
    6日、99年3月22日之犯行，均為有罪之諭知，再經被告提起
    上訴，最高法院以107年度臺上字第2327號將原判決撤銷，
    由本院以108年度上更一字第43號以被告涉犯刑法第214條之
    罪而判處有期徒刑3月確定（下稱甲案）。檢察官於105年9
    月12日即甲案審理過程中，以被告另於93年6月9日、95年4
    月26日（該日有二件）、95年5月2日、95年8月1日、95年8
    月2日涉犯相同罪名而提起追加起訴，經臺灣臺中地方法院
    以105年度易字第1373號（乙案）審理後，均判決無罪，經
    本院以107年度上易字第33號審理後認被告被訴5次犯行均為
    有罪之諭知，被告提起上訴後，經最高法院以107年度臺上
    字第4446號將原判決撤銷發回，現由本院以108年度上更一
    字第62號審理中，因甲、乙兩案所指之犯行，與本案經起訴
    之犯行，均係於95年6月30日刑法第56條、第55條修正刪除
    連續犯與牽連犯規定以前，縱認被告確有本案之犯行，因其
    犯罪手法相同、時間密接，所犯刑法第214條、第342條亦具
    有方法與結果之牽連犯關係，更均係被告將其名下之財產移
    轉與摩樺公司，顯係基於概括犯意而為，應均依連續犯各論
    以一罪，再依牽連犯而從一重處斷，故本案「事實」欄㈠、
    ㈡部分，顯係重複起訴，自應為免訴之判決等語（見本院卷㈡
    第371頁至第374頁）。
　㈡本院以108年度上更一字第43號刑事判決即甲案確定判決認定
    之事實為：①蔡大森受蔡陳春、蔡大元、蔡丁生、蔡泗龍、
    蔡煥桂等人之委任管理共有財產，竟意圖為自己不法之利益
    ，基於背信及使公務員登載不實之犯意，明知蔡大元並未同
    意將原登記其名下之共有財產，贈與蔡大森，且未經蔡丁生
    、蔡泗龍、蔡陳春與蔡煥桂之同意，即先於94年4月26日，
    持蔡大元所交付之登記資料，將系爭共有財產中原登記在蔡
    大元名下之前述Ａ１土地（指坐落臺中市○○區○○段000地號土
    地【權利範圍15/100】），以贈與為由移轉登記予自己，使
    不知情之臺中市中正地政事務所承辦公務人員，將此不實事
    項登載於職務上所掌管之土地登記簿，足生損害於地政機關
    對於地籍管理之正確性，且生損害委任其管理財產之蔡陳春
    、蔡大元、蔡丁生、蔡泗龍、蔡煥桂等之財產利益，認被告
    蔡大森此部分犯使公務員登載不實罪，判處有期徒刑3月確
    定。以及②95年8月15日蔡陳春死亡後，依86年3月21日協議
    書約定由蔡陳春取得持股10/92 之共有財產權利，由蔡大森
    與蔡大元、蔡丁生、蔡泗龍、蔡煥桂、蔡瑞鳳、蔡玲瓏、蔡
    淑芬繼承而公同共有，但仍由蔡大森繼續管理。詎蔡大森另
    又基於意圖為損害其他共有人之利益，並與蔡黃雪蘭共同基
    於背信及使公務員登載不實之犯意，明知其無贈與土地予蔡
    黃雪蘭之真意，卻於99年3月8日，將上開Ａ１土地先已擅自以
    贈與為原因，由蔡大元移轉登記在蔡大森名下之權利範圍，
    連同原即登記在蔡大森名下權利範圍15/100之Ａ２土地，共權
    利範圍30/100（即Ａ土地），及前述以蔡大森名義登記之Ｂ、
    Ｃ土地（Ｂ土地指臺中市○區○村段000○00地號土地【權利範圍
    全部】。Ｃ土地指臺中市○○區○○段000○0地號土地【權利範圍
    全部】），以夫妻贈與之原因，移轉登記予蔡黃雪蘭，使不
    知情之臺中市中正地政事務所承辦公務人員，於同年3月22
    日將此不實事項登載於職務上所掌管之土地登記簿，而足生
    損害於地政機關對於地籍管理之正確性，且損害其他公同共
    有人蔡大元、蔡丁生、蔡泗龍、蔡煥桂、蔡瑞鳳、蔡玲瓏、
    蔡淑芬等人對系爭共有財產之財產利益，認被告2人就上開3
    筆土地於99年3月22日所有權移轉登記部分，被告2人均以使
    公務員登載不實之手段（3筆土地），達成背信（Ｂ、Ｃ土地
    ）之目的，係一行為觸犯背信與使公務員登載不實2罪，應
    依想像競合犯之規定，從重論以背信罪，而判處被告蔡大森
    、蔡黃雪蘭共同犯背信罪，被告蔡大森處有期徒刑6月、被
    告蔡黃雪蘭處有期徒刑4月。
　㈢被告2人於「事實」欄㈠㈡所為的背信犯行時間，雖與前述甲
    案確定判決的犯罪時間相近，但被告2人於本案及甲案所為
    背信而處分之不動產，並不相同，且本案犯罪手段係被告2
    人將共有的遺產擅自轉售他人而違背其任務，與甲案確定判
    決係將原登記在蔡大元名下的不動產，虛偽移轉登記至蔡大
    森名下，再由蔡大森將該不動產連同其他原借名登記在蔡大
    森名下的不動產，虛偽移轉登記至蔡黃雪蘭名下，而為背信
    之犯行，犯罪手段明顯有差異，而難認係基於概括犯意而為
    ，且本案與甲案確定判決認定之犯行，並不存有任何方法與
    目的間之牽連關係，辯護人主張本案「事實」欄㈠至㈡所示
    之犯行，為甲案確定判決效力所及，尚無可採。
　㈣至於辯護人主張之乙案，現由本院以108年度上更一字第62號
    審理中，被告蔡大森所犯如「事實」欄㈠至㈡所示之背信犯
    行，自無可能為乙案既判力所及的問題。再觀諸被告2人於
    乙案被訴的犯罪事實，係未經其他繼承人同意，擅自屬繼承
    遺產範圍而借名登記在他人名下不動產，以虛偽移轉登記至
    摩樺建設開發股份有限公司之方式，違背其任務，乙案遭被
    告2人擅自處分的不動產，不僅與本案並不相同，且乙案犯
    罪時間為95年4月至8月間，與本案「事實」欄㈠至㈡之犯罪
    時間為94年12月28日至95年1月25日與94年11月14日至94年1
    2月12日，時間相隔4至6個月，難認時間密接，且乙案犯罪
    手段係將相關不動產移轉至被告2人得以掌控之公司，與本
    案「事實」欄㈠至㈡所示犯罪手段係轉售第三人，存有明顯
    有差異，而難認係基於概括犯意為之，而為連續犯之同一案
    件，自不生重複起訴之問題。
四、證據能力部分：　　
　㈠供述證據部分：
　　被告2人之辯護人於本院準備程序就被告以外之人所為陳述
    之證據能力，表示：有具結部分證據能力沒意見，沒有具結
    部分，沒有證據能力等語（見本院卷㈠第316頁、第423頁）
    。因本院下述有關認定被告2人犯罪事實所引證人之陳述，
    除證人蔡泗龍於97年2月25日在臺灣臺中地方法院96年度重
    訴字第100號之證述外，均經依法具結之證詞，爰不贅敘其
    餘未經引用而未經具結證人陳述之證據能力問題。至於證人
    蔡泗龍於97年2月25日在另案民事事件出庭作證時，因審理
    該事件之法官以證人蔡泗龍為被告蔡大森之兄弟，乃當事人
    之四親等內血親，具有民事訴訟法第307條第1項第1款情形
    而不拒絕證言，依民事訴訟法第314條第2項第1款規定，裁
    定證人蔡泗龍得不令其具結（見96年度重訴字第100號民事
    卷㈡第10頁至第15頁），故證人蔡泗龍該次證述，雖未經具
    結，因未違反民事訴訟法規定，且係在本案審判外向民事事
    件承審法官所為之陳述，符合刑事訴訟法第159條之一規定
    ，應具有證據能力。
　㈡非供述證據部分：
　　被告2人主張86年3月21日之協議書、「不動產評估報告總覽
    」及其表㈠㈡所載共119筆之土地清冊，以及蔡泗龍所書寫之
    計算書，均屬傳聞證據而無證據能力等語（見本院卷㈠第435
    頁至第437頁）。辯護人則表示：土地清冊表㈠㈡與計算書，
    並無製作權人之簽名，故無證據能力。檢察署所為之歷次不
    起訴處分書、移送併案意旨書、起訴書、追加起訴書、命令
    、上訴書，係就具體個案所表示之意見，不同意具有證據能
    力，其餘卷內證據而同意有證據能力等語（見本院卷㈠第439
    頁至第440頁）。茲本院認上開文書均有證據能力，茲分述
    如下：
　⒈86年3月21日之協議書、「不動產評估報告總覽」及其表㈠㈡所
    載共119筆之土地清冊，以及蔡泗龍所書寫之計算書，因前
    開文書並非紀錄特定人所為的陳述，而係用以證明被告2人
    就其父親遺留且已扣除二房與三房子女應繼承的財產外之其
    餘財產即系爭共有財產，是否曾經清查與估價，並協議暫不
    予分割乙事，並非傳聞證據，且前該文書並非檢察官或警察
    非法取得的證據資料，且經被告在其他訴訟程序中自行提出
    ，被告2人與其辯護人亦從未爭執前開文書有偽造或變造之
    情形，則前開文書經本院依刑事訴訟法第164條合法調查後
    ，即具證據能力。至於辯護人主張協議書未經大房全體繼承
    人簽名等語，僅屬就協議書的證明力所為的爭執，即未經大
    房全體繼承人簽名，是否發生協議之效力，尚與證據能力之
    判斷無涉。而辯護人主張土地清冊與計算書，欠缺製作權人
    之簽名等語，亦屬相關文書的證明力問題，故被告與辯護人
    主張前開文書，並無證據能力，均無可採。
　⒉檢察署所為之歷次不起訴處分書、移送併案意旨書、起訴書
    、追加起訴書、命令、上訴書，因本院並未根據上開公文書
    作為認定被告2人犯罪事實之依據，爰不贅敘此部分證據能
    力有無之問題。
貳、實體部分：
一、認定犯罪事實所憑證據及理由：
　　訊據被告蔡大森、蔡黃雪蘭固不否認「事實」欄㈠至㈢所載
    之土地，於上揭時間轉售他人並完成所有權移轉登記等事實
    ，惟均矢口否認有何親屬間背信之犯行。被告蔡大森、蔡黃
    雪蘭均辯稱：出售的土地都是自己買的，與蔡大森的兄弟無
    關，也並非遺產云云。經查：
　㈠被告2人為夫妻關係，且被告蔡大森與告訴人蔡丁生、被害人
    蔡泗龍、蔡煥桂、蔡大元、蔡瑞鳳、蔡玲瓏、蔡淑芬為兄弟
    姐妹關係，其等父親蔡謀江於75年1月10日亡故，母親蔡陳
    春則於95年8月15日亡故，以及被告或被告2人就「事實」欄
    ㈠至㈢所載之土地，已分別於上揭時間，以上開金額分別出
    售予各該第三人，並辦竣所有權移轉登記一節，為被告2人
    所不爭執，並有「事實」欄㈠至㈢所載土地（含土地分割及
    重劃前後）之土地登記謄本、異動索引、土地登記申請書（
    含附繳證件）、不動產買賣契約書（含共有人土地明細表、
    土地買賣契約書）、被告2人個人戶籍查詢結果等資料附卷
    可稽（見中機站函覆資料卷㈡第308頁至第334頁、第443頁至
    第471頁、104年度交查字第703號卷㈠第14頁至第19頁、第50
    頁至第76頁、106年度交查字第24號卷㈠第124頁至第144頁、
    第159頁至第212頁、第239頁至第243頁、106年度交查字第2
    4號卷㈡第99頁至第108頁、第109頁至第118頁、第171頁至第
    177、原審卷㈠第9頁至第10頁），而堪認定。
　㈡蔡謀江死亡後，其全體繼承人共15人，包含：①配偶蔡陳春及
    其子女蔡大森、蔡丁生、蔡大元、蔡泗龍、蔡煥桂、蔡瑞鳳
    、蔡玲瓏、蔡淑芬共9人、②同居人陳貴子之子女蔡貝琪、蔡
    靜玟、蔡靜如等3人（即二房繼承人）、③同居人陳金圓之子
    女蔡祐吉、蔡敏惠、蔡祐文等3人（即三房繼承人），曾簽
    訂遺產分割契約書，有被告之辯護人於偵查中提出之遺產分
    割協議書、遺產稅繳清證明書各1份在卷可憑（見106年度交
    查字第24號卷㈡第222頁至第226頁、101年度重上字第3號民
    事卷宗㈠第172頁至第175頁）。二房繼承人蔡貝琪等3人及其
    母陳貴子曾簽立記載日期為76年2月18日之收據予蔡陳春等9
    人，三房繼承人蔡祐吉等3人及其母陳金圓曾簽立記載日期
    為76年3月1日之收據予蔡陳春等9人。上開2紙收據，均記載
    「立收據人等‧‧‧聲明拋棄亡蔡謀江先生夫妻名義之全部遺
    產，由蔡陳春女士等九人補償給付於立據人之動產及不動產
    ，因前不諳遺產拋棄繼承新法令之貳個月內應向法院聲明拋
    棄之規定等因，致遲遲拖延至本日始確實全部收到足訖無訛
    。嗣後對亡蔡謀江先生夫妻名義之全部遺產，立據人等已無
    任何權利主張、異議或訴求」等語，有聲明書共2份附卷可
    憑（見101年度重上字第3號民事卷宗㈠第196頁至第202頁）
    ，足認蔡謀江死亡後，其全體繼承人共有15位，針對蔡謀江
    之遺產，曾於76年2、3月間，達成分割遺產之協議，由二房
    蔡貝琪等3人及三房蔡祐吉等3人取得前述聲明書所載之動產
    及不動產，其餘蔡謀江遺產則由大房蔡陳春及其子女等9人
    取得，公同共有關係歸於消滅。換言之，蔡謀江之繼承人實
    際上並非按75年遺產分割協議書所載內容分割遺產，75年遺
    產分割協議書僅係為辦理繼承登記所為形式上之記載，並非
    真正之遺產分割協議。
　㈢蔡謀江之遺產經扣除前述由二房子女與三房子女取得所分配
    的動產及不動產後，其餘遺產即由大房繼承人即蔡陳春及其
    子女共9 人按其應繼分比例取得分別共有之財產，則因當時
    蔡陳春與其子女共9人均協議暫不分配前述大房應繼承之遺
    產，，維持其等9人共有之狀態，並協議委由長子即被告蔡
    大森負責管理前述大房繼承人應繼承之遺產，而僅辦理形式
    上之遺產繼承分割登記。嗣於86年間，因蔡大元要求分產，
    被告蔡大森、告訴人蔡丁生與蔡陳春、蔡大元、蔡泗龍、蔡
    煥桂等6人另行協議，並經蔡陳春女兒蔡瑞鳳、蔡玲瓏、蔡
    淑芬同意，扣除原登記在蔡瑞鳳、蔡玲瓏、蔡淑芬等3人名
    下之不動產歸其等所有，及其等3人另各取得現金1500萬元
    外，其餘大房應繼承之遺產（即系爭共有財產）即均屬蔡陳
    春、被告蔡大森、告訴人蔡丁生，以及蔡泗龍、蔡煥桂、蔡
    大元等6 人取得共有。嗣再由其6 人（即蔡陳春、蔡大森、
    蔡丁生、蔡泗龍、蔡煥桂、蔡大元）協議，以系爭共有財產
    之管理人即被告蔡大森主導估算作價，指示蔡泗龍書寫計算
    書，估算系爭共有財產經扣除銀行貸款約180,000,000元、
    相關稅費約150,000,000元後，共分為92股，長子蔡大森應
    分得股份加計其管理系爭共有財產之報酬合計為35股（其中
    5 股由蔡大森指定分配給其子蔡朝啟）、次子蔡大元分得15
    股、參子蔡丁生分得12股，其餘蔡陳春、蔡泗龍、蔡煥桂各
    分得10股，並計算確認蔡大元分得15股之財產折合現金110,
    000,000元，再由受託管理系爭共有財產的被告蔡大森，陸
    續自系爭共有財產支付110,000,000元予蔡大元，蔡大元則
    應將其分配到的15股財產，包含動產、不動產、有價證券、
    營利事業及其他一切資產權利（15/92）讓與蔡陳春、蔡泗
    龍、蔡煥桂、告訴人蔡丁生、被告蔡大森等5人承受。故蔡
    大元分家後，系爭共有財產歸由蔡陳春、蔡泗龍、蔡煥桂、
    告訴人蔡丁生、被告蔡大森等5 人享有共有權利，且該5人
    共有持分之比例（因5人均依原比例承受蔡大元15股權利，
    全部股數92股－15股＝77股），為蔡大森35/77、蔡丁生12/77
    、蔡泗龍10/77、蔡煥桂10/77及蔡陳春10/77。嗣因蔡陳春
    於95年8月15日死亡，蔡陳春就系爭共有財產之權利（10/77
     股），即由其子女即被告蔡大森、告訴人蔡丁生、蔡泗龍
    、蔡煥桂、蔡大元、蔡瑞鳳、蔡玲瓏、蔡淑芬等8 人共同繼
    承等情，有86年3月間之計算書、86年3月21日之協議書各1
    份附卷可證（見中機站函覆資料卷㈠第40頁至第44頁、原審
    卷㈡第385頁至第399頁）。
　㈣而86年3月21日之協議書為真正乙事，業據證人即蔡壽男律師
    於100年8月2日臺灣臺中地方法院99年度重訴字第181號清償
    分擔額事件之民事訴訟程序中，具結證稱：86年3月21日的
    協議書是我撰寫，是蔡陳春、蔡大森、蔡泗龍、蔡大元等人
    到我事務所協議的結果，由我代筆書寫等語（見106年度交
    查字第24號卷㈡第56頁反面），核與證人蔡泗龍於97年2月25
    日96年度重訴字第100號清償債務事件之民事訴訟程序中，
    出庭證稱：系爭協議書是我簽名的，我有這份協議書，系爭
    協議書沒有附件，但是簽協議書時有拿我父親的財產估價目
    錄討論，蔡大元在協議時，拿出86年財產清冊給大家看，該
    資料就是我父親的所有財產，通通將其列出來，簽立協議書
    時我母親及兄弟大概估算其市價，我母親說登記給妹妹的部
    分不要算入，才簽協議書的內容，協議書就是86年蔡大元要
    分家，要給蔡大元1億1,000萬元，由公的裡面出錢，都是由
    被告蔡大森處理這件事，當時除了蔡大元要分家，其他都還
    沒有分等語（見96年度重訴字第100號民事卷㈡第11頁），大
    致相符，並經被告2人與其辯護人於109年2月26日提出刑事
    補充答辯理由狀，就86年3月21日簽訂協議書的過程，表示
    ：當時係因蔡大元在外積欠債務，為免影響合夥經營的白雪
    大舞廳，始在蔡陳春的主導下，由蔡陳春、被告蔡大森、告
    訴人蔡丁生、蔡泗龍、蔡煥桂等5人於86年3月21日與蔡大元
    前往蔡壽男律師處簽訂系爭協議書，故系爭協議書僅為蔡陳
    春、被告蔡大森、告訴人蔡丁生、蔡泗龍、蔡煥桂與蔡大元
    間債權債務之約定」等語（見原審卷㈢第81頁至第82頁），
    亦堪認定。而依86年3 月21日協議書的記載內容：「立協議
    書人蔡陳春、蔡大森、蔡丁生、蔡泗龍及蔡煥桂（以下簡稱
    甲方）、蔡大元（以下簡稱乙方），茲因財產權讓與事項，
    雙方同意訂立本協議書，約定條款如左：第壹條：『雙方確
    認雙方所共有之財產包括所有動產、不動產、有價證券、營
    利事業及其他一切資產』，乙方應得之部分其淨值為1億9000
    萬元整。第貳條：乙方願將所有應得部分之財產以壹億玖仟
    萬元之價格讓與甲方取得，而甲方亦同意承受之。第叁條：
    前條價款扣除乙方前向甲方之借款8000萬元，甲方尚應連帶
    給付乙方1 億1000萬元整，其付款方法如左：1.86年6 月21
    日給付2750萬元。2.86年9 月21日給付2750萬元。3.86年12
    月21日給付2750萬元。4.87年3 月21日給付2750萬元。第肆
    條：乙方應於86年9月底前將登記在其名下之所有財產，包
    括不動產及公司股權（美國之房地除外）移轉登記給甲方或
    其指定人，所需稅費由甲方負擔」（見中機站函覆資料卷㈠
    第41頁至第44頁、原審卷㈡第385頁至第399頁），顯示被告
    蔡大森與蔡陳春、告訴人蔡丁生、蔡泗龍、蔡煥桂、蔡大元
    於86年3月21日簽訂協議書時，除確認彼此「共有」之財產
    ，包含有動產、不動產、有價證券、營利事業及其他一切資
    產，且蔡大元按其持分可分配取得的數額為1 億1000萬元。
    倘若被告蔡大森曾就特定的事業與其兄弟合夥，或就特定財
    產與其兄弟成立共有關係，理應會針對特定事業或特定財產
    的共有狀態，進行協議，如此包山包海就所有資產確認為「
    共有」情形，除公司合併或繼承之遺產的情形外，殊難想像
    兄弟之間存有包含動產、不動產、有價證券、營利事業及其
    他一切資產，存有共有之情形。是系爭86年3月21日協議書
    係就被告蔡大森受託管理有關蔡江謀之遺產即系爭共有財產
    ，針對蔡大元分產之要求，進行分配所為之協議，即堪認定
    。
　㈤因系爭協議書就「共有」之財產若干，並未記載，則用以估
    算蔡大元應分配財產的數額，應另有所據。而用以計算蔡大
    元分配財產淨值之依據，係指卷附之「不動產評估報告總覽
    」及其附表㈠㈡之土地清冊（見中機站函覆資料卷㈠第34頁至
    第39頁），與蔡泗龍書寫之計算書（見中機站函覆資料卷㈠
    第40頁），此經被告蔡大森之訴訟代理人於臺灣臺中地方法
    院96年度重訴字第100號清償債務事件，提出97年2月20日答
    辯㈤狀，表示：：「‧‧‧觀之證人蔡大元提出之『不動產評估
    報告總覽』（即86年3月21日協議書計算公產之清冊）‧‧‧，
    該等土地均作為86年3月21日協議書，計算分配財產淨值之
    標的至明‧‧‧」等語（見96年度重訴字第100號號民事卷㈡第2
    0頁），於97年2月25日提出答辯㈥狀並檢附前述土地清冊，
    主張：「‧‧‧蔡大元於台灣台中地方法院96年易字第210號‧‧
    ‧蔡大森被訴竊佔刑事案件96年10月8日作證時，提出之『不
    動產評估報告總覽』（包括附表㈠、㈡），乃系爭協議書計算
    公產之完整清冊‧‧‧」等語（見96年度重訴字第100號號民事
    卷㈡第36頁），並檢附提出「不動產評估報告總覽」及其附
    表㈠㈡之土地清冊（見96年度重訴字第100號號民事卷㈡第39頁
    至第44頁）；以及被告蔡大森與其訴訟代理人於臺灣臺中地
    方法院99年度重訴字第181號訴訟中，提出98年11月23日民
    事準備㈡狀，表示：「兩造之母蔡陳春與蔡大森、蔡丁生、
    蔡泗龍、蔡煥桂與蔡大元於簽訂系爭協議書前，為計算蔡大
    森所得取得之款項，曾就兩造共有之財產為粗略之計算，並
    約定每人持分數額，即雙方認定共有之財產估價折現為新台
    幣（下同）15億元‧‧‧並約定該財產分為92股，‧‧‧上開情事
    有被告蔡泗龍書寫之計算書可證‧‧‧此並與系爭協議書第壹
    至參條分別記載‧‧‧等情相符，自屬真正而可採信」等語（
    見99年度重訴字第181號民事卷㈠第222頁至第至223頁），並
    檢附提出蔡泗龍書寫之計算書1份為證（見99年度重訴字第1
    81號民事卷㈠第224頁），是被告蔡大森不僅於另案民事訴訟
    中，自行提出「不動產評估報告總覽」及其附表㈠㈡之土地清
    冊與手寫計算書，更主張『不動產評估報告總覽』及其附表㈠
    、㈡，乃計算系爭共有財產的完整清冊，且被告蔡大森不僅
    清楚該手寫計算書，係由蔡泗龍所製作，其並主張該手寫計
    算書為真正而可採，顯見該手寫計算書，蔡泗龍雖漏未簽名
    ，但並無人否認為蔡泗龍所製作，辯護人以該手寫計算書欠
    缺製作人簽名，而否認其證據價值，固無可採，被告蔡大森
    於本院中，翻異前詞，主張「不動產評估報告總覽」及其附
    表㈠㈡之土地清冊與手寫計算書，與系爭協議書並無關連云云
    ，亦屬片面卸責之詞，要無可採。另觀諸蔡泗龍書寫之計算
    書，記載：「1.現有動產、不動產、有價証券及營利事業等
    ，估價折現為15億元正，扣除銀行貸款壹億捌仟萬，增值稅
    、贈與稅、過戶手續費等費用約計壹億伍仟萬，扣除每人捌
    仟萬，餘額共計陸億肆仟伍佰萬。2.個人持分部分：全數共
    92份(股)。蔡陳春：10股、蔡大森：30股、蔡大元：15股、
    蔡丁生：12股、蔡泗龍：10股、蔡煥桂：10股、蔡朝啟：5
    股、蔡瑞鳳：壹仟伍佰萬、蔡玲瓏：壹仟伍佰萬、蔡淑芬：
    壹仟伍佰萬。3.蔡大元之15股等於現金壹億壹仟萬元正，分
    三個月乙期，共計四期付清，及美國SHERWOOD.RD.NO：2325
    房屋及土地所有權」等語（見中機站函覆資料卷㈠第40頁、9
    9年度重訴字第181號民事卷㈠第224頁），除核與系爭協議書
    就有關蔡大元可分得1億1000萬元的內容吻合外，而該計算
    書有關內容為系爭共有之財產為粗略之計算，並約定每人持
    分數額，將該該財產分為92股，亦與被告蔡大森前揭主張，
    完全相符。此外，並經證人蔡大元於原審與本院101年度重
    上字第3號清償分擔額事件，具結作證稱：我父親蔡謀江有
    一個習慣，他為了要避稅會借親友名字來登記這些不動產，
    土地清冊資料是被告蔡大森本人提供給我製作我要分家的依
    據，這119筆資料一些是在我母親的房間，所以文正段就是
    在白雪大舞廳那裡，另外全部都是在被告蔡大森辦公室裡面
    鎖著，因為我要分家，我要這些資料，而且家庭會議都同意
    過，所以要提供所有父親遺留的不動產跟其他相關的東西，
    那時候被告蔡大森提供所有權狀，不然就是抄給我，我才去
    製作這些東西出來才有依據，我製作完拿給被告蔡大森看兩
    、三天，看完沒有意見，才給那些兄弟，家庭會議我也有拿
    出來，下去算價格，都是由被告蔡大森一口說這筆土地1坪
    多少錢，系爭協議書就是經過幾次家庭會議之後，大家決議
    同意我分出來，應得1億9,000萬元，有8,000萬元是我爸爸
    生前我在外面交際的，我沒有計較這個，大家同意之後就去
    蔡壽男律師那邊寫協議書，大家兄弟都互相信任，家庭會議
    中寫的計算書，於會議結束後，被告蔡大森叫蔡泗龍把那紀
    錄交給其保管等語（見原審卷㈡第321頁至第323頁、第333頁
    、本院101年度重上字第3號民事卷㈣第3頁反面至第7頁），
    以及證人蔡煥桂於原審中具結稱：86年土地清冊就是我爸爸
    當時買的土地，有用我們兄弟的名字，也有用親戚、朋友的
    名字，因為是我爸爸買的土地，所以從那時開始就很多借名
    登記，遺產分割契約書只是形式上要去報稅金的，我媽媽不
    識字，財產是父母的，所以基於尊重當然要跟她講，實際上
    都是被告蔡大森在管理、在做，計算書是被告蔡大森叫我四
    哥蔡泗龍寫的，需要有一個根據，被告蔡大森就叫蔡大元去
    製作土地清冊，然後我們就有開會議，被告蔡大森就講說這
    價值多少，開完會就叫蔡泗龍寫，就把這麼多筆化成股數，
    而且被告蔡大森又分特別多，好像是30股，又說他很辛苦，
    給他兒子5股，總共92股，他有35股，當初我們在做這些事
    情，大家都非常信任的關係，女兒的部分，我媽媽提出來並
    告訴她們後，她們就同意，我當時因為要回去美國，我也知
    道並同意等語明確（見原審卷㈡第293頁至第294頁、第298頁
    、第303頁至第305頁），足見系爭協議書、不動產評估報告
    總覽及其附表㈠、㈡之土地清冊，與蔡泗龍書寫之計算書，均
    係當時用來估算系爭共有財產價值及簽署系爭協議書之依據
    ，而均為真正，當無疑義。否則，蔡大元既然並非系爭共有
    財產之管理人，且部分土地早年曾經分割為多筆地號，若非
    如蔡大元前揭所述係由被告蔡大森協助提供資料，蔡大元自
    不可能知悉多達119筆土地之地號、地目、面積、登記名義
    人及取得原因與日期等相關資訊，故被告2人與辯護人片面
    否認系爭協議書、土地清冊與計算書之效力，自非可採。
　㈥另被告蔡大森前曾書立同意書表示：「立同意書人蔡大森先
    生，同意信託登記在蔡綉葉女士名下之土地如下列附表所示
    座落地號之持份捌分之壹土地所有權，全部移轉登記給蔡泗
    龍先生取得。其所需賦稅及增值稅、及其他稅款費用，全部
    由蔡泗龍先生負擔，恐空口無憑特出據本同意書為據。立同
    意書人：蔡大森，此致蔡綉葉女士存執‧‧‧附表一、坐落台
    中市○○區○○段○○○地號土地面積八九三平方公尺持分十分之
    三。二、坐落同上段○○○─○地號土地面積一五三平方公尺持
    分十分之三。三、坐落同上段○○○─○地號土地面積三一七平
    方公尺持分十分之三。四、坐落同上段○○○─○○地號土地面積
    一○三五平方公尺持分十分之三。」等語，有經被告蔡大森
    簽名之該紙同意書在卷可稽（見臺灣臺中地方法院99年度重
    訴字第181號民事卷㈡第148頁）。又被告蔡大森前另曾以蔡
    泗龍為收件人、蔡綉葉為副本收件人寄送存證信函表示：「
    查本人前曾書立同意書，同意將信託登記在蔡绣葉女士名下
    之土地所有權全部移轉登記給台端，茲本人自即日起撤銷上
    開同意書所為之意思表示」等語，亦有台中中正路郵局存證
    信函第415號之存證信函在卷可稽（見99年度重訴字第181號
    民事卷㈡第147頁），並經被告蔡大森當庭確認為其寄送之存
    證信函無訛（見原審卷㈢第240頁）。觀諸前揭同意書與存證
    信函內容，被告蔡大森可「同意」將借名登記在蔡綉葉名下
    之○○區○○段000地號等4筆土地之應有部分移轉登記予蔡泗龍
    ，又可單方撤銷同意該土地移轉登記之意思表示，足認被告
    蔡大森就屬系爭共有財產之土地，具有管理之權限，以及上
    開土地（即「事實」欄㈢）若非屬共有財產，被告蔡大森豈
    可能出具書面同意移轉至蔡泗龍名下，足認前述各節證人之
    證述及86年土地清冊之記載，應係事實，被告蔡大森確為系
    爭共有財產管理人，而該坐落○○區○○段000地號等4筆土地，
    亦確有借名登記他人名下之關係存在，堪可認定。此並核與
    被告蔡大森於97年度重訴字第92號拆屋還地之民事事件，其
    訴訟代理人於97年6月23日提出答辯㈠狀，表示：蔡氏家族於
    蔡謀江死亡後，蔡氏兄弟即授權被告（指蔡大森）概括管理
    財產等語（104年度易字第1278號民事卷㈠第199頁反面），
    主張被告蔡大森受託管理系爭共有財產一節吻合，足認被告
    蔡大森與大房其他繼承人就系爭共有財產即蔡謀江之遺產，
    確有達成如系爭協議書與計算書記載維持共有的合意，並委
    由被告蔡大森代為管理。
　㈦而「事實」欄㈠所載之土地，列於上開清冊附表編號115之土
    地；「事實」欄㈡所載之土地，列於上開清冊附表編號11之
    土地；「事實」欄㈢所載之土地，列於上開清冊附表編號34
    、40、37、38之土地，且該清冊附表並載明「實際所有權人
    」為「蔡陳春、蔡大森、蔡大元、蔡丁生、蔡泗龍、蔡煥桂
    、蔡瑞鳳、蔡玲瓏、蔡淑芬」等9人，參照前揭說明，「事
    實」欄㈠至㈢所載之土地，乃被告蔡大森與其兄弟姐妹繼承
    之財產，而其僅係受託管理上開財產，並無權處分「事實」
    欄㈠至㈢所載之土地，詎被告蔡大森不僅分別於「事實」欄
    ㈠至㈢所示之時間，將該等土地轉售他人，其中「事實」欄㈢
    所示之土地，更係夥同登記名義人即其配偶蔡黃雪蘭而為，
    且被告蔡大森出售「事實」欄㈠至㈢所載之土地，其所得的
    價款，均據為己有，並未依系爭協議與計算書約定的比例分
    配予其他繼承人，則經被告蔡大森供稱：「事實」欄㈠所示
    載之土地出售，價金6174萬1368元，我有收到，沒有分給我
    的兄弟。「事實」欄㈡所載之土地，出售價款約幾百萬元，
    是透過履約保證支付的，我忘記時實際的數額，我拿到的價
    金沒有分給其他人等語（見106年度交查字第24號卷㈡第7頁
    反面至第8頁、第11頁反面至第12頁），以及被告蔡大森、
    蔡黃雪蘭供稱：「事實」欄㈢所載的土地，有請蔡大森幫忙
    收，最後款項是入到蔡黃雪蘭的帳戶，這是蔡黃雪蘭的個人
    土地，與告訴人無關等語（見106年度交查字第24號卷㈡第16
    7頁反面），是被蔡大森意圖為自己不法之利益，違背其任
    務而擅自處分「事實」欄㈠至㈡所示之土地，以及夥同具有
    犯意聯絡之配偶蔡黃雪蘭，未徵得大房其他繼承人的同意，
    擅自處分「事實」欄㈢所示之土地，已然該當背信犯行。
　㈧被告2人雖辯稱：「事實」欄㈠至㈢所載土地都是個人財產云
    云，然其等2人並未提出其等出資購買上開土地之證據，而
    依前述之系爭協議書、不動產評估報告總覽及其附表㈠㈡之土
    地清冊及蔡泗龍所書寫之計算書，已足以證明被告蔡大森受
    託管理系爭共有財產，而「事實」欄㈠至㈢所載之土地，業已
    列為系爭共有財產之一，倘若「事實」欄㈠至㈢所載之土地，
    非屬系爭共有財產之一，而屬被告2人之個人財產，則衡諸
    一般社會常情，自無將之列為系爭共有財產一部分之理，當
    應於為上開協議時，主張為被告2人所出資購買而將之排除
    。況且被告蔡黃雪蘭與被告蔡大森為夫妻關係，而被告蔡黃
    雪蘭之職業為一般家庭主婦，並無經濟來源等情，業據被告
    蔡黃雪蘭於原審中陳稱：我從事家庭管理工作，收入都是靠
    先生即被告蔡大森等語在卷（見原審卷㈢第241頁），足認「
    事實」欄㈢所示土地登記權利範圍各4/10，僅係借用蔡黃雪
    蘭名義而為登記，被告2人辯稱：「事實」欄㈠至㈢所載土地
    都為其等2人的個人財產云云，並非事實，而不可採。
　㈨被告蔡大森與其辯護人雖以系爭協議書並無蔡煥桂、蔡瑞鳳
    、蔡玲瓏、蔡淑芬等人的簽名，而非屬大房全體繼承人之協
    議云云。因契約當事人就相互意思表示一致者，其契約即為
    成立，本不以書面為必要，被告蔡大森就其父親蔡謀江死亡
    後所留之遺產，扣除支付予二房、三房繼承人後的剩餘遺產
    ，與其母親與其他兄弟姐妹成立如系爭協議書與計算書所載
    給付蔡大元現金1億1千萬元，蔡瑞鳳、蔡玲瓏、蔡淑芬各取
    得原借名登記在其等名下的不動產與分配一定數額的現金後
    ，其餘遺產由被告蔡大森與其他繼承人即蔡陳春、蔡大元、
    蔡丁生、蔡泗龍、蔡煥桂維持共有而暫不分割之共識，除經
    被告蔡大森於另案訴訟中承認系爭協議書與計算書的真正，
    並經證人即大房其他繼承人蔡大元、蔡泗龍、蔡煥桂證述明
    確，已如前述，且蔡煥桂、蔡瑞鳳、蔡玲瓏、蔡淑芬並未爭
    執系爭協議書與計算書之真正與效力，而可認定大房繼承人
    已就遺產達成依系爭協議書與計算書記載內容分配與維持共
    有等事項，彼此意思表示合致，該協議即屬有效，被告蔡大
    森與其辯護人主張系爭協議書欠缺部分繼承人簽名而不生效
    力等語，尚無可採。
　㈩被告2人之辯護人又主張：縱認蔡謀江遺留之不動產與登記名
    義人成立借名登記關係，應於蔡謀江於75年1月10日死亡時
    ，類推適用民法第550條規定，認借名登記法律關係於當事
    人一方死亡而消滅，已罹於請求權時效等語。因請求權有無
    罹於時效，僅屬債務人因此取得拒絕履行之抗辯權而已，與
    被告蔡大森有無違背任務而擅自處分屬大房繼承人的遺產，
    要屬不同的兩事，被告之辯護人將兩者混為一談，自無可採
    。何況，蔡謀江死亡後，其繼承人與土地登記名義人的借名
    登記關係，是否應類推適用民法第550條規定而當然終止，
    並非毫無爭議。縱認蔡謀江與土地登記名義人的借名登記契
    約，因蔡謀江之死亡而當然終止，然被告蔡大森係基於86年
    3月21日之系爭協議與計算書，就其父親所遺留之遺產，與
    其他繼承人達成協議，而受託代為管理遺產，與其父親與他
    人間之借名登記契約，並無關連，故被告蔡大森之辯護人前
    揭所辯，亦無可採。
　被告蔡大森辯護人另主張：被告蔡大森於96年度重訴字第100
    號及99年度重訴字第181號清償債務事件，固提出「不動產
    評估報告總覽」及其附表㈠㈡之土地清冊，以證明該事件之不
    動產非屬蔡瑞鳳所有，惟法院審理後，不採信被告蔡大森之
    主張，而為被告蔡大森敗訴之判決，被告蔡大森自然可以在
    其他訴訟為相反之主張，且法院既然不採信被告蔡大森在該
    案中的主張，豈能於本案中根據被告蔡大森在該事件的主張
    ，而為不利被告蔡大森之認定。另被告蔡大森提出97年2月2
    0日答辯㈤狀及97年2月25日答辯㈥狀所稱土地清冊及計算書，
    係為證明土地清冊及計算書第1點其內有記載銀行貸款有1億
    八千萬元之情形，並非全無債務，並非自認土地清冊及計算
    書為真正，且有諸多民事判決認定蔡謀江之遺產，已於76年
    間由其全體繼承人協議分割完畢無訛，原判決違反「爭點效
    」認定75年分割協議僅屬形式上遺產分割等語，顯屬違法等
    語（見本院卷㈠第57頁至第63頁）。按刑事案件之審判，不
    受民事判決確認事實之拘束，得為相異之認定，最高法院31
    年上字第457號著有判例可資參照，被告之辯護人主張有關
    遺產是否已於75年完成分割乙事，本院應受民事判決的爭點
    效拘束，尚屬無據。而被告蔡大森於另案民事訴訟中所為之
    主張或陳述，乃被告於審判外的陳述，並無傳聞法則之適用
    ，被告蔡大森基於個人利益或訴訟策略的考量，在不同訴訟
    中為不同的陳述，固屬其個人自由，但其歷次於審判外所為
    之陳述述，均屬法定之證據方法，自得作為本案得心證的證
    據資料，且與另案民事訴訟是否採信被告蔡大森於該事件中
    的主張無涉，是被告蔡大森之辯護人以被告蔡大森於另案民
    事事件所為的主張，不為該事件之承審法院所採信，進而主
    張本院不得根據被告蔡大森在該事件的主張或陳述，而為被
    告蔡大森不利之認定，要屬無據。又被告蔡大森既然在另案
    民事事件中，自行提出土地清冊及計算書作為證據，並依據
    土地清冊與計算書的記載內容有所主張，不論係主張有銀行
    貸款1億八千萬元的事實，或協議暫不分割的事實，均無礙
    土地清冊與計算書係屬真正，被告蔡大森始會根據土地清冊
    與計算書的記載內容而為主張，被告蔡大森之辯護人因土地
    清冊與計算書於本案中，可能作為被告蔡大森不利認定之證
    據，而空言否認其真正，即無可採。而75年遺產分割協議書
    ，僅係蔡謀江之全體繼承人（含大房、二房、三房）憑以辦
    理遺產分割登記所出具之書面，大房、二房、三房間就蔡謀
    江遺產之分割，係根據二房、三房出具的聲明書，先就遺產
    分配予二房、三房後，其他剩餘遺產則根據系爭協議書與計
    算書，除因蔡大元請求分產而先行分配外，其餘部分維持共
    有而暫不分割之狀態，蔡謀江的遺產並非根據75年遺產分割
    協議書的記載內容而為分割，業已說明如前，被告蔡大森之
    辯護人依其他民事裁判之認定，主張本院應受拘束，參照前
    揭說明，自無可採。
　被告2人之辯護人另主張：另案臺灣高等法院臺中分院101年
    度重上字第3號清償分擔額事件審理時，告訴人蔡丁生、張
    月琴曾於103年4月8日提出爭土地清冊附表㈠共72筆土地異動
    情形資料，供該案之法院審酌，而自該異動情形之資料觀之
    ，不難發現該附表㈠之72筆土地，其中編號27為「無此地號
    」之土地；編號13、14、15、16、17、18、19共7筆土地之
    所有人在該土地清冊中係登記陳盧玉燕為所有人，但土地登
    記薄謄本之所有權人則分別登記為蔡泗龍、蔡大元、白添勳
    、陳惠蟾、至高建設股份有限公司、陳盧玉燕所有；編號35
    、36共2筆土地於77年10月13日經台中市政府所有；編號23
    共1筆土地於75年4月23日已登記為張清波取得；編號11共1
    筆土地於86年3月21日之協議書簽訂時係屬徐林金鑾、高林
    阿珠、林壽卿按應有部分各3分之1保持共有；編號12、20共
    2筆土地於86年3月21日之協議書簽訂時，係屬陳盧玉燕所有
    ；編號24、25共2筆土於86年3月21日之協議書簽訂時為蔡黃
    雪蘭所有，應有部分為3分之1 ；編號22、26共2筆土地則有
    重複編號之情形；另編號53、54共2筆土地係經法院認定為
    蔡大森單獨所有而以確定判決辦理移轉登記為蔡大森，從而
    ，以該錯誤百出之土地清冊附表㈠㈡之記載，作為認定本案土
    地屬系爭共有財產之依據，顯有不當而無可採等語（見本院
    卷㈠第104頁至第105頁、第571頁）。查製作土地清冊的蔡大
    元，並不負責管理系爭共有財產或蔡謀江之遺產，其係根據
    被告蔡大森提供權狀與手寫資料而為製作，可能因被告蔡大
    森提供資料不夠完整或資料未經更新，或一時疏忽，致製作
    的清冊內容有所錯誤，但此並無礙被告蔡大元就蔡謀江之遺
    產與其他繼承人曾為如協議書與計算書的合意。且辯護人依
    所為之上開主張，並比對土地清冊附表㈠的記載內容，可以
    發現除附表㈠編號27、編號22、編號26，因「無此地號」或
    「重複編號」，而屬地號錯誤或編號錯誤之情形外，其餘辯
    護人所主張土地清冊附表㈠編號13、14、15、16、17、18、1
    9、23、35、36、12、20、24、25部分，只不過是蔡大元根
    據較舊的權狀或資料的內容，據以製作土地清冊，未及更新
    所有權人異動情形而已，而難認有製作不實或製作錯誤之情
    形。另土地清冊附表㈠編號53、54更係因後來的訴訟結果，
    法院重新界定私權歸屬，而與蔡大元製作土地清冊是否錯誤
    ，並無關連，故辯護人前揭所辯，即無可採。至於土地清冊
    附表㈠編號11的記載內容，並無任何錯誤，只是未將非屬借
    名登記的另一共有人徐林金鑾的持分予以列入而已，因土地
    清附表㈠㈡的目的，再於臚列屬於蔡謀江的遺產，對於非屬借
    名登記而不屬遺產範圍之徐林金鑾應有部分，未與列入，毋
    寧是必然的結果，辯護人主張土地清冊附表㈠編號11的記載
    內容有錯誤，並非事實，而不可採。
　辯護人另以蔡瑞鳳曾以被告蔡大森為債務人，就該土地清冊
    所載之土地聲請強制執行，抗辯該土地清冊所載之土地並非
    共有財產等語。惟在法律上債權人僅能就登記在債務人名下
    之財產實施查封扣押，以保全債權，至於該扣押之財產，是
    否為債務人與他人享有共有權利之財產或共有人間內部如何
    求償等問題，均非實施保全程序之債權人應事先審究之事項
    ，尚難據此作為推翻土地清冊所載之土地為系爭共有財產之
    理由。
　綜上所述，本案事證已臻明確，被告2人與其等辯護人前揭所
    辯，均無可採。被告蔡大森上揭3次背信犯行與被告蔡黃雪
    蘭共同背信之犯行，均堪認定，應依法論科。
二、新舊法之比較適用：
　㈠被告2人為「事實」欄㈠至㈢之行為後，刑法第342條第1項之
    背信罪業於103年6月18日修正公布，並自同年6月20日生效
    施行。修正前之刑法第342條第1項規定：「為他人處理事務
    ，意圖為自己或第三人不法之利益，或損害本人之利益，而
    為違背其任務之行為，致生損害於本人之財產或其他利益者
    ，處5年以下有期徒刑、拘役或科或併科1千元以下罰金。」
    ，修正後則規定：「為他人處理事務，意圖為自己或第三人
    不法之利益，或損害本人之利益，而為違背其任務之行為，
    致生損害於本人之財產或其他利益者，處5年以下有期徒刑
    、拘役或科或併科50萬元以下罰金。」，顯見修正後規定係
    提高罰金刑之數額（修正理由參照），並未較有利於被告2
    人，依刑法第2條第1項前段規定，自應適用修正前刑法第34
    2條第1項之規定。
　㈡被告蔡大森為「事實」欄㈠㈡之行為後，刑法於94年2月2日修
    正公布，95年7月1日生效施行，而此部分之新舊法比較如下
    ：　　
　⒈關於修正前刑法第342條第1項法定刑之罰金最低部分：修正
    前刑法第33條第5款規定：「罰金：1（銀）元以上」，修正
    後刑法第33條第5款規定：「罰金：新臺幣1千元以上，以百
    元計算之」。經比較新舊法結果（修正前最低度法定刑係銀
    元1元即新臺幣3元，修正後為新臺幣1千元），修正後規定
    並未較有利於被告蔡大森，是有關罰金刑規定，應適用修正
    前規定。
　⒉修正前刑法第51條第5款規定：「數罪併罰，分別宣告其罪之
    刑，依左列各款定其應執行者：五、宣告多數有期徒刑者，
    於各刑中之最長期以上，各刑合併之刑期以下，定其刑期。
    但不得逾20年。」，修正後刑法第51條第5款則規定：「數
    罪併罰，分別宣告其罪之刑，依左列各款定其應執行者：五
    、宣告多數有期徒刑者，於各刑中之最長期以上，各刑合併
    之刑期以下，定其刑期。但不得逾30年。」，經比較新舊法
    結果，修正後規定並未較有利於被告蔡大森，是有關定應執
    行刑部分，應適用修正前之規定。
三、論罪科刑：
  ㈠核被告蔡大森、蔡黃雪蘭所為，均係犯修正前刑法第342條第
    1項之背信罪。
  ㈡被告2人就「事實」欄㈢所示之犯行，彼此間具有犯意聯絡及
    行為分擔，被告蔡黃雪蘭雖非受告訴人蔡丁生與其他繼承人
    委任管理系爭共有財產之人，然因其與被告蔡大森共同實行
    背信犯行，依刑法第31條第1項前段規定，仍以共犯論。惟
    本院審酌被告蔡黃雪蘭供承其並無工作，而為家庭主婦等節
    （見原審卷㈢第241頁），堪認其於「事實」欄㈢所示犯行，
    係配合被告蔡大森而為，非居於核心地位，爰依其參與犯罪
    之程度及情節，依刑法第31條第1項但書規定，減輕其刑。
  ㈢被告蔡大森就「事實」欄㈠至㈢所示之背信犯行，就其與告訴
    人及其他繼承人繼承之共有財產，於不同的時間，將分屬不
    同地號的土地，轉賣不同之他人牟利而違背其任務，顯屬犯
    意各別，行為互殊，應予分論併罰，辯護人主張被告蔡大森
    所為如「事實」欄㈠至㈡所示背信犯行，應成立刑法修正前
    之連續犯，尚無可採。
四、撤銷改判：　　
　㈠原判決認為被告犯行明確，予以論罪科刑，固非無見。惟查
    ：⑴被告蔡大森雖無權在未經其他繼承人之同意的情況下，
    擅自處分「事實」欄㈠至㈢所示之土地，但其亦為系爭共有
    財產之共有人之一，而對「事實」欄㈠至㈢所示土地，享有
    按35/77比例計算之權利，原判決就被告蔡大森、蔡黃雪蘭
    違背任務而擅自處分如「事實」欄㈠至㈢所示土地，按出售
    價款，逕予沒收，而未扣除被告蔡大森依系爭協議與計算書
    記載內容就系爭共有財產所享有之權利，據以計算被告2人
    之犯罪所得（詳如後述），自有未合。⑵被告蔡大森所為如
    「事實」欄㈠至㈢所示3次背信犯行，雖同屬侵害告訴人與其
    他繼承人之財產權益，但因「事實」欄㈡所示犯行部分，可
    資認定的犯罪所得或出售價款，與「事實」欄㈠、㈢之犯罪
    所得或出售價款，相差約10倍以上，顯示「事實」欄㈡所示
    背信犯行所侵害他人財產權益之情節，相較「事實」欄㈠、
    ㈢所示之犯行，較為輕微，但原判決科處之刑度，與「事實
    」欄㈠、㈢所示之犯行相較，並無明顯差別，亦有未合。故
    檢察官以原判決量刑過輕為由，提起上訴，固無理由。但被
    告2人以原判決犯罪所得諭知不當，且就被告蔡大森所為如
    「事實」欄㈡所示犯行之量刑過重，而提起上訴，則均有理
    由，自應由本院將原判決關於蔡大森部分及蔡黃雪蘭就其附
    表一編號三部分，予以撤銷改判。
  ㈡本院審酌被告蔡大森為其家族長兄，於父親蔡謀江死亡後，
    在傳統家庭觀念中長兄如父，受家族兄弟姊妹敬重、信任，
    受委任管理家族遺產，被告蔡黃雪蘭為被告蔡大森配偶，為
    其家族長嫂，襄助被告蔡大森處理家族財產事務，竟未顧念
    兄弟姊妹之情誼，為圖謀私利，而違背忠實與誠信義務，濫
    用財產管理處分權限，未徵得其他繼承人的同意，就擅自出
    售「事實」欄㈠至㈢所載有關大房繼承人所繼承之土地後，
    未依協議內容約定比例分配相關價款，嚴重損及其他大房繼
    承人之財產權益，被告2人犯後飾詞卸責，不僅未彌補各該
    兄弟姊妹之損害，反而與各該兄弟姊妹進行民刑事司法程序
    相互傾軋，甚至利用其作為遺產管理人，保管財產相關文件
    、字據優勢，隱匿財產狀況，縱使法院經由民事訴訟程序判
    決命被告蔡大森應就相關財產取得情形、管理經過及現況之
    相關事項向各該共有人為報告確定，仍執意抗拒履行，態度
    著實惡劣，且未見悔意，兼衡被告2人之素行、生活狀況、
    智識程度、與各該被害人之關係，暨被告2人違反義務程度
    之輕重、各該犯行所生之損害金額、被告蔡大森所為如「事
    實」欄㈡所示犯行所生損害較「事實」欄㈠、㈢所示犯行為
    輕等一切情狀，分別量處如附表一所示之刑。
　㈢被告蔡大森所為如「事實」欄㈡所示之犯行，以及被告蔡大
    森與蔡黃雪蘭所為所為如「事實」欄㈢所示之犯行，犯罪時
    間均係在96年4月24日以前，且所宣告之刑均未逾有期徒刑1
    年6月，應依中華民國96年罪犯減刑條例第2條第1項第3款、
    第7條規定減刑，併就被告蔡黃雪蘭部分，依同條例第9 條
    規定，就其減得之刑，諭知易科罰金之折算標準。至於被告
    蔡大森所為如「事實」欄㈠所示之犯行，其犯罪時間固然在
    96年4月24日以前，但經宣告有期徒刑逾1 年6 月，具有中
    華民國九十六年罪犯減刑條例第3 條第1 項第15款所定不得
    減刑之情事，自不得予以減刑。
　㈣被告蔡大森所犯如「事實」欄㈠至㈢所示犯行，審酌其各罪間
    之整體犯罪關係、依期待可能性及罪責相當原則，並參諸（
    修正前）刑法第51條第5 款係採限制加重原則，而非累加原
    則之意旨，以及被告蔡大森各次犯罪的情節、本案各被害人
    所受財產損失等情況，爰合併定其應執行之刑如主文第2項
    所示。
　㈤沒收：　　　
  ⒈按沒收、非拘束人身自由之保安處分適用裁判時之法律，刑
    法第2條第2項定有明文。經查，被告2人行為後，刑法第五
    章之一關於沒收之規定，分別於104年12月30日、105年6月2
    2日修正公布，並均於105年7月1日施行，依前揭規定，應一
    律適用裁判時法即新法之規定，即無庸為新舊法之比較，合
    先敘明。
　⒉次按，犯罪所得，屬於犯罪行為人者，沒收之；沒收，於全
    部或一部不能沒收或不宜執行沒收時，追徵其價額。刑法第
    38條之1第1項前段、第3項定有明文。又前條犯罪所得及追
    徵之範圍與價額，認定顯有困難時，得以估算認定之。刑法
    第38條之2第1項前段亦有明文。而共同正犯犯罪所得之沒收
    、追徵，應就各人所分得之數為之；所謂各人「所分得」之
    數，係指各人「對犯罪所得有事實上之處分權限」而言；然
    若共同正犯對於犯罪所得享有共同處分權限時，僅因彼此間
    尚未分配或分配狀況未臻具體、明確，參照民法第271條「
    數人負同一債務，而其給付可分者，除法律另有規定或契約
    另有訂定外，應各平均分擔之」，民事訴訟法第85條第1項
    前段「共同訴訟人，按其人數，平均分擔訴訟費用」等規定
    之法理，應平均分擔（最高法院106年度臺上字第3111號、1
    07年度臺上字第1572號、第2989號、108年度臺上字第961號
    、第1037號、第3271號、109年度臺上字第1154號判決意旨
    參照）。
　⒊被告蔡大森為「事實」欄㈠所示背信犯行而取得土地售價61,
    741,368元（見106年度交查字第24號卷㈠第242頁），扣除被
    告蔡大森依系爭協議與計算書享有35股之權利即28,064,258
    （計算式＝61,741,368元×35/77，小數點不予計入）後之剩
    餘款項即33,677,110元（計算式＝61,741,368元－28,064,258
    元），為被告蔡大森之犯罪所得，依前揭規定，自應於該罪
    刑項下宣告沒收，於全部或一部不能沒收或不宜執行沒收時
    ，追徵其價額。
  ⒋被告蔡大森就「事實」欄㈡所示之犯行，其出售土地予王岍
    厂之實際價款數額不明，故依卷附土地買賣及所有權移轉契
    約書（即俗稱公契）記載之金額即4,431,000元（見106年度
    交查字第24號卷㈠第130頁），作為估算被告蔡大森此部分犯
    罪所得之基礎，並按系爭共有財產借名登記在高林阿珠、林
    壽卿之權利範圍2/3計算，被告蔡大森因擅自處分該部分共
    有財產之利得為2,954,000元（計算式＝4,431,000元×2/3）
    ，並依前述說明，扣除被告蔡大森依系爭協議與計算書享有
    35股之權利即1,342,727（計算式＝2,954,000元×35/77，小
    數點不予計入）後之剩餘款項即1,611,273元（計算式＝2,95
    4,000元－1,342,727元），乃被告蔡大森為「事實」欄㈡所
    示犯行之犯罪所得，依前揭規定，自應於該罪刑項下宣告沒
    收，於全部或一部不能沒收或不宜執行沒收時，追徵其價額
    。
　⒌被告蔡大森、蔡黃雪蘭共同為「事實」欄㈢所示背信犯行而
    取得價款49,326,900元（見106年度交查字第24號卷㈡第171
    頁至第176頁），扣除被告蔡大森依系爭協議與計算書享有3
    5股之權利即22,421,318（計算式＝49,326,900元×35/77，小
    數點不予計入）後之剩餘款項即26,905,582元（計算式＝49,
    326,900元－22,421,318元），為被告蔡大森、蔡黃雪蘭等2
    人為「事實」欄㈢所示犯行之犯罪所得。因被告2人就前開
    犯罪所得之分配狀況未臻具體、明確，依前揭說明，應平均
    分擔之，即應分別就被告2人之犯罪所得13,452,791元（計
    算式＝26,103,921元÷2）於各該罪刑項下宣告沒收，於全部
    或一部不能沒收或不宜執行沒收時，追徵其價額。
五、不另為無罪諭知部分：
　㈠公訴意旨認被告蔡大森於⑴94年12月28日，將原記名登記在在
    黃竹旺而後來移轉登記至被告蔡大森名下之臺中市○○區○○段
    000地號土地（權利範圍260567/0000000），擅自處分，將
    之轉售他人並取得61,741,368元價款後，據為己有；⑵於94
    年11月14日將借名登記在高林阿珠、林壽卿名下之臺中市○
    區○○○段000000地號土地（權利範圍2/3），擅自處分，將之
    轉售他人並取得價款後，據為己有，以及⑶於95年8月28日，
    夥同具有犯意聯絡之蔡黃雪蘭，將借名登記在蔡黃雪蘭名下
    之臺中市○○區○○段000○00000○000000○000000地號等4筆土地
    （權利範圍各為4/10），擅自處分，將之轉售他人並取得49
    ,326,900元價款後，據為己有。而就被告蔡大森權利範圍35
    /77部分，仍認被告蔡大森就前述⑴⑵部分，成立背信罪嫌，
    而就前述⑶部分，與被告蔡黃雪蘭成立共同背信罪嫌等語。
　㈡查被告蔡大森就前述⑴至⑶所示屬系爭共有財產之土地，依系
    爭協議書與蔡泗龍書寫之計算書，按35/77比例享有權利，
    故被告蔡大森分別於前述時間，處分前述⑴至⑶所示土地時，
    於35/77比例範圍內，要屬處分自己權利之行為，而不構成
    背信。基於同一理由，被告蔡黃雪蘭就夥同被告蔡大森處分
    前述⑶所示土地時，於35/77比例範圍內，應不成立背信。公
    訴意旨認被告蔡大森或被告蔡大森、蔡黃雪蘭擅自出售前述
    ⑴至⑶所示土地（含被告蔡大森按35/77比例享有權利部分）
    ，均成立背信罪嫌，尚有未合。因該等部分即被告蔡大森就
    前述⑴至⑵所示土地按35/77比例享有權利部分，以及被告蔡
    大森、蔡黃雪蘭與就前述㈢所示土地按35/77比例享有權利部
    分，與經起訴並論罪科刑如「事實」欄㈠至㈢所示部分，各
    屬單純一罪之關係，爰均不另為無罪諭知。
據上論斷，應依刑事訴訟法第369 條第1 項前段、第364條、第2
99 條第1 項前段，中華民國九十六年罪犯減刑條例第2條第1項
第3款、第7條、第9條，刑法第2條第1項前段、第11條前段、第2
8條、第31條第1項前段、但書、第342條第1項（修正前）、第51
條第5款（修正前）、第41條第1項前段、第51條第5 款（修正前
）、第38條之1第1項前段、第3項，刑法施行法第1 條之1 第1項
、第2項前段，判決如主文。　　　
本案經檢察官陳信郎提起公訴，檢察官楊朝嘉提起上訴，檢察官
陳燕瑩到庭執行職務。
中　　華　　民　　國　　110 　年　　12　　月　　28　　日
            刑事第一庭　審判長法　官　江  德  千
                              法  官　簡  源  希
                              法  官　高  增  泓
以上正本證明與原本無異。
不得上訴。
                              書記官　黃  美  珍
　　　　　　　　　　　　　　　
中　　華　　民　　國　　110 　年　　12　　月　　28　　日

本判決論罪科刑法條全文：
修正前刑法第342條第1項（修正前）
為他人處理事務，意圖為自己或第三人不法之利益，或損害本人
之利益，而為違背其任務之行為，致生損害於本人之財產或其他
利益者，處5年以下有期徒刑、拘役或科或併科1千元以下罰金。

附表一：
編號 犯罪事實 主文 一 如「事實」欄 ㈠所載 蔡大森犯背信罪，處有期徒刑壹年捌月。未扣案犯罪所得新臺幣參仟參佰陸拾柒萬柒仟壹佰壹拾元沒收，於全部或一部不能沒收或不宜執行沒收時，追徵其價額。 二 如「事實」欄 ㈡所載 蔡大森犯背信罪，處有期徒刑壹年貳月，減為有期徒刑柒月。未扣案犯罪所得新臺幣壹佰陸拾壹萬壹仟貳佰柒拾參元沒收，於全部或一部不能沒收或不宜執行沒收時，追徵其價額。 三 如「事實」欄 ㈢所載 蔡大森共同犯背信罪，處有期徒刑壹年陸月，減為有期徒刑玖月。未扣案犯罪所得新臺幣壹仟參佰肆拾伍萬貳仟柒佰玖拾壹元沒收，於全部或一部不能沒收或不宜執行沒收時，追徵其價額。 蔡黃雪蘭共同犯背信罪，處有期徒刑壹年，減為有期徒刑陸月，如易科罰金，以新臺幣壹仟元折算壹日。未扣案犯罪所得新臺幣壹仟參佰肆拾伍萬貳仟柒佰玖拾壹元沒收，於全部或一部不能沒收或不宜執行沒收時，追徵其價額。 

附表二：（追訴權時效計算）
編號 刑事程序 日期 追訴權時效經過 追訴權時效尚餘 1. 行為終了之日（起算日） 94年12月12日 6年6月3天 （10年） 2. 偵查開始之日（實施偵查期間為101年06月15日至102年09月26日） 101年06月15日  3年5月27天 3. 未繼續偵查之日（即追訴權未繼續行使之情形） 102年09月27日 1年8月18天 1年9月9天 4. 繼續進行偵查日 104年06月15日   5. 偵查終結之日 107年04月30日 2月15天 1年6月24天 6. 繫屬本院之日（追訴權時效應計算至繫屬前一日即107年07月15日） 107年07月16日